【裁判字號】    97,消債更,318
【裁判日期】    970922
【裁判案由】    更生事件
【裁判全文】
臺灣臺南地方法院民事裁定           97年度消債更字第318號
聲 請 人
即債務人  甲○○○○○○
代 理 人  方文賢律師
上列當事人因消費者債務清理事件聲請更生，本院裁定如下：
    主  文
聲請駁回。
聲請費用由聲請人負擔。
    理  由
一、按債務人與金融機構協商成立者，不得聲請更生或清算，但
    因不可歸責於己之事由，致履行顯有重大困難者，不在此限
    ；本條例施行前，債務人依金融主管機關協調成立之中華民
    國銀行公會會員辦理消費金融案件無擔保債務協商機制與金
    融機構成立之協商，準用前項之規定，消費者債務清理條例
    第151 條第5項、第6項分別定有明文。又聲請更生或清算不
    合程式或不備其他要件者，法院應以裁定駁回之，但其情形
    可以補正者，法院應定期間先命補正，復為同條例第8 條所
    明定。
二、本件聲請意旨略以：聲請人即債務人石淳信（即石金山）現
    為學生，並無工作收入，亦無其他財產，然累積債務總金額
    已達新臺幣（下同）933,553 元，前曾依照中華民國銀行公
    會會員辦理消費金融案件無擔保債務協商機制，與債權人台
    新銀行等5家銀行成立協商，每月應還款金額為9,244元，惟
    債務人罹有「嚴重型憂鬱症」，本身無法工作，並無收入，
    所有費用均係依賴2 位姐姐資助，即連與債權銀行協商應分
    期繳付之清償款，亦係由2位姐姐所提供，迄今2位姐姐已無
    力再全額供應，致債務人無力再繳納每月協商金額，有不可
    歸責於己致履行協商條件顯有重大困難之事由，符合消費者
    債務清理條例第3條、第151 條第5項但書之規定，爰依上開
    規定，提出財產及收入狀況說明書、債權人清冊、債務人清
    冊，聲請更生等語。
三、經查：
（一）債務人於本件更生聲請前，已先於民國95年4 月28日依金
      融主管機關協調成立之中華民國銀行公會會員辦理消費金
      融案件無擔保債務協商機制與台新銀行等金融機構成立協
      商，自95年5月份起，分120期，利率0%，每月9,244 元分
      期償還等情，有債權人台新銀行97年6月6日台新債協97法
      字第10148 號函所附之協議書及無擔保債務還款計畫書在
      卷可憑，堪信為真實。
（二）債務人雖主張其為學生，並罹有「嚴重型憂鬱症」，本身
      無法工作，並無收入，所有費用均係依賴2 位姐姐資助，
      即連與債權銀行協商應分期繳付之清償款，亦係由2 位姐
      姐所提供，迄今2 位姐姐已無力再全額供應，致債務人無
      力再繳納每月協商金額，有不可歸責於己致履行協商條件
      顯有重大困難之事由云云，惟查：
    1.消費者債務清理條例第151 條第5、6項規定：「債務人與
      金融機構協商成立者，不得聲請更生或清算。但因不可歸
      責於己之事由，致履行顯有重大困難者，不在此限。本條
      例施行前，債務人依金融主管機關協調成立之中華民國銀
      行公會會員，辦理消費金融案件無擔保債務協商機制與金
      融機構成立之協商，準用前項之規定。」所謂因不可歸責
      於己之事由，致履行顯有重大困難之情形，應係指債務人
      與最大債權金融機構「協商成立後」，債務人之經濟狀況
      、生活等客觀事實有顯著變動者而言。查本件債務人95年
      4月28日與債權銀行成立協商後，約定每月償還9,244元，
      自95年5月第一次繳款，迄97年2月最後一次繳款，共繳納
      22期始毀諾，而參以債務人提出之三軍總醫院附設民眾診
      療服務處91年1月7日診斷證明書所載，債務人早於90年、
      91年間即已罹患「嚴重型憂鬱症」，非與債權銀行成立協
      商後，始罹患憂鬱症，從而，債務人罹患「嚴重型憂鬱症
      」與其協商成立後97年2 月毀諾不依協商條件履行債務，
      並無因果關係，尚不足認定其有因不可歸責於己之事由，
      致履行顯有重大困難之情形。
    2.又參酌本院依職權向臺南市立醫院函詢債務人之病情及現
      是否適於工作或就業等情，經該院函覆稱：債務人於服藥
      後病情有進步，但無法依此去判斷病情是否適於工作，一
      般社會工作能力評估在精神領域或由社工及職能治療師去
      判定的，建議可以返回門診，照會社工作評估等語，有該
      院97年6 月12日南市醫字第0970000415號函附卷可憑。觀
      之上開函文之就醫摘要內容所載，由於醫師仍無法判斷債
      務人之病情是否適於工作，則本院尚難據此認定債務人確
      實因憂鬱症而不適於工作或不能工作，況且債務人亦未提
      出因憂鬱症，致無法正常工作之具體證明文件，自難認本
      件債務人有何不可歸責於己之事由，致履行顯有重大困難
      之情形。
    3.再者，債務人現就讀夜間部，並持續治療憂鬱症，服用藥
      物後病情有改善進步，則其應可利用白天尋找適合自己之
      簡易工作，以期增加收入，非一概以患有憂鬱症無法工作
      而卸免債務清償之責，又本件既為債務人自身之債務，非
      其家屬（2 位姐姐）之債務，債務人本即應盡自己最大能
      力勤奮工作、戮力還款，不應冀求他人之財產所得替其還
      款，從而，債務人不得以2 位姐姐無力再全額資助清償協
      商款，終致毀諾，而謂其有不可歸責於己致履行顯有重大
      困難之事由。
四、綜上所述，債務人於消費者債務清理條例施行前，既已與金
    融機構之債權人依金融主管機關協調成立之中華民國銀行公
    會會員辦理消費金融案件無擔保債務協商機制成立協商，且
    又無因不可歸責於己致履行顯有重大困難之事由，則其聲請
    更生，顯然違背消費者債務清理條例第151條第6項準用同條
    第5 項前段之規定，且上開欠缺又屬無從補正，從而，依上
    開說明，應予駁回其更生之聲請，爰裁定如主文。
中    華    民    國    97    年    9    月     22    日
                  民事第三庭    法  官  黃聖涵
以上為正本係照原本作成
如對本裁定抗告須於裁定送達後10日內向本院提出抗告狀，並應
繳納抗告費新台幣1,000元整。
中    華    民    國    97    年    9    月     22    日
                                書記官  朱小萍


司法院資訊處製作；財團法人民間司法改革基金會備份。
